【裁判字號】    87,重上,93
【裁判日期】    891226
【裁判案由】    損害賠償
【裁判全文】
臺灣高等法院高雄分院民事判決  八十七年度重上字第九三號
      上  訴  人    丁○○(黃.
                    己○○(黃.
                            .
                    戊○○(黃.
                            .
      兼共同
      訴訟代理人    庚○○(黃.
                              .
      上  訴  人    戌○○    .
                    地○○○  .
      兼右一人
      訴訟代理人    劉月娥    .
      上  訴  人    午○○    .
      兼訴訟代理人  Ｂ○○    .
      複代理人      丑○○    .
      兼訴訟代理人  巳○○    .
      複代理人      劉月娥    .
      上  訴  人    辰○○    .
      兼訴訟代理人  未○○    .
      複代理人      劉月娥    .
      上  訴  人    黃○○    .
                    Ａ○○    .
                    天○○    .
                    申○○    .
                    寅○○    .
      右  一  人
      訴訟代理人    劉月娥    .
      兼右九人
      訴訟代理人    丙○○    .
      上  訴  人    陳屬兒    .
      訴訟代理人    Ｂ○○    .
                    丑○○    .
      兼訴訟代理人  林慈敏    .
      複代理人      劉月娥    .
                    卯○○    .
      上  訴  人    酉○○    .
                    宙○○    .
      右  一  人
      訴訟代理人    林慈敏    .
      上  訴  人    甲○○    .
      右  一  人
      訴訟代理人    乙○○○  .
      複代理人      林慈敏    .
      右  二  人
      訴訟代理人    卯○○    .
                    陳屬兒    .
      右  三  人
      訴訟代理人    劉月娥    .
      上  訴  人    玄○○○(.
                              .
                    宇○○○(.
                              .
                    壬○○(許.
                              .
      上  訴  人    癸○○(許.
                              .
                    子○○(許.
                              .
      兼右五人
      訴訟代理人    丑○○(許.
                              .
      複代理人      Ｂ○○    .
      上  訴  人    辛○○    .
      被上訴人      亥○○○  .
                              .
右當事人間請求損害賠償事件，上訴人對於中華民國八十七年二月六日臺灣屏東地方
法院八十六年度附民字第一四四號判決提起上訴，本院判決如左：
      主      文
原判決廢棄。
被上訴人應給付上訴人丁○○、己○○、戊○○、庚○○新臺幣玖拾壹萬元，給付上
訴人戌○○新臺幣玖拾萬元，給付上訴人地○○○新臺幣柒拾貳萬仟捌佰元，給付
上訴人劉月娥新臺幣陸拾陸萬元，給付上訴人午○○新臺幣拾陸萬元，給付上訴人
Ｂ○○新臺幣肆拾伍萬元，給付上訴人巳○○新臺幣玖拾萬元，給付上訴人辰○○新
臺幣伍拾萬元，給付上訴人未○○新臺幣玖拾伍萬元，給付上訴人黃○○新臺幣
拾玖萬元，給付上訴人Ａ○○新臺幣拾陸萬元，給付上訴人天○○新臺幣壹佰貳拾貳
萬元，給付上訴人申○○新臺幣柒拾陸萬元，給付上訴人寅○○新臺幣壹佰肆拾肆萬
元，給付上訴人丙○○新臺幣柒拾貳萬元，給付上訴人陳屬兒新臺幣陸拾萬元，給付
上訴人林慈敏新臺幣壹佰零伍萬元，給付上訴人酉○○新臺幣捌拾壹萬元，給付上訴
人宙○○新臺幣柒拾柒萬元，給付上訴人甲○○新臺幣柒拾萬元，給付上訴人玄○○
○、宇○○○、壬○○、癸○○、子○○、丑○○新臺幣肆拾伍萬元，給付上訴人辛
○○新臺幣伍拾壹萬元，及均自民國八十六年十月二十九日起至清償日止，按年息百
分之五計算之利息。
第二審訴訟費用由被上訴人負擔。
      事      實
甲、上訴人方面：
一、聲明：求為判決：如主文所示。
二、陳述：除與原判決記載相同，茲予引用外，補稱：
  (一)原審原告黃秀幸及許慶節於訴訟中死亡，上訴人丁○○、己○○、戊○○、庚○
    ○為黃秀幸之繼承人，上訴人玄○○○、宇○○○、壬○○、癸○○、子○○、
    丑○○為許慶節之繼承人，因聲請由渠等分別承受黃秀幸及許慶節本件訴訟。
  (二)本件被上訴人與另案臺灣屏東地方法院八十七年度重訴字第七十二號民事案件被
    告黃炳係夫妻，明知無支付會款之能力，為詐取會員之會款，自八十一年十月
    起，由黃炳出名為會首，招募多起合會，並多次以會員名義冒標，致上訴人受
    損害，被上訴人應與黃炳負連帶賠償責任。又上訴人請求被上訴人給付之金額
    ，更正為如臺灣屏東地方法院八十七年度重訴字第七二號民事判決所示被告黃炳
    應給付上訴人之金額相同。
三、證據：援用原審所提證據。
乙、被上訴人方面：
    被上訴人未於言詞辯論期日到場，亦未提出書狀作何聲明或陳述。
      理      由
一、查原審原告黃秀幸及許慶節於訴訟中死亡，上訴人丁○○、己○○、戊○○、庚
    ○○為黃秀幸之繼承人；上訴人玄○○○、宇○○○、壬○○、癸○○、子○○
    、丑○○為許慶節之繼承人，有戶籍謄本在卷可稽。自應由渠等分別承受黃秀幸
    及許慶節本件訴訟。次查被上訴人經受合法通知，未於言詞辯論期日到場，核無
    民事訴訟法第三百八十六條各款所列情形，爰依上訴人聲請由其一造辯論而為判
    決。
二、本件上訴人主張：被上訴人與其夫黃炳明知無支付會款之能力，為詐取會員之
    會款，自八十一年十月起，由黃炳出名為會首，招募多起合會，並多次以會員
    名義冒標，致上訴人等受損害，被上訴人應與黃炳負連帶賠償責任等情，求為
    命被上訴人給付如聲明所示金額之判決。
三、經查被上訴人與其夫黃炳，自八十一年十月二十三日起，由黃炳為會首，在
    屏東縣南州鄉○○村○○路三號住處，共同召集互助會七組：(一)八十一年十月二
    十三日起，至八十五年十二月二十三日止，共五十一會。(二)八十二年三月十三日
    起，至八十五年七月十三日止，共五十四會。(三)八十二年十二月十七日起，至八
    十六年七月十七日止，共五十四會。(四)八十三年四月二十六日起，至八十七年一
    月二十六日止，共五十六會。(五)八十四年五月二十八日起，至八十八年六月十五
    日止，共六十一會。(六)八十五年一月七日起，至八十九年一月七日止，共四十九
    會。(七)八十五年五月二日起，至八十九年六月二日止，共五十會。每會每月均為
    新台幣（下同）一萬元。由被上訴人夫妻主持開標及收取會款。詎其夫妻二人竟
    共同意圖為自己不法之所有，並基於共同詐欺、偽造得標標單、行使偽造得標標
    單之概括犯意，於八十二年九月至八十五年六月間，於上址，在未載標單之空白
    標單上，偽簽會員潘美惠、張德進、黃全煌、許順木、酉○○、許順景、陳春成
    、劉阿香、吳博雄、陳惠枝、許順晃、張朝興、Ａ○○、鄭阿麗、黃秀幸、蔡住
    、許麗玲、陳玉富、黃惠英、簡純、許朱銀、胡金利、張平南之姓名及標金之署
    押及標金數額冒充得標（冒標會員姓名、犯罪時間、標金詳如附表），繼而持該
    偽造得標標單行使，向到場及未到場之會員佯稱該次係由其冒標之會員得標，致
    使各參加互助會活會會員陷於錯誤，分別交付會款，嗣於八十五年七月間宣布止
    會。被上訴人與夫黃炳共詐得會款二千餘萬元。並影響被冒標人及其他活會會
    員之權利，足生損害於他人等情，業據黃炳於原審刑事案件審理中自白不諱，
    並有冒標會員姓名、犯罪時間、得標金額表二紙附刑事卷足憑，復有互助會會單
    七紙在卷可資佐證，黃炳之自白核與事實相符。被上訴人與夫黃炳同財共居
    ，被上訴人復坦承有為黃炳收取會款。上訴人黃秀幸、辰○○、戌○○、地○
    ○○、午○○、巳○○等人更指稱：平日開標，被上訴人亥○○○亦在場，有時
    夫妻一起收會款等情。足見被上訴人與黃炳均有不法所有之意圖，其等組互助
    會冒標，共同詐財，行使偽造標單等行為，至為灼然。而被上訴人所犯行使偽造
    私文書及詐欺等罪，亦經刑事法院判處有期徒刑一年六月，緩刑四年確定在案，
    有本院八十七年度上易字第一五八六號刑事判決及最高法院八十九年度台上字第
    七０九五號判事判決各一份在卷足憑。上訴人上開主張自堪信為真實。
四、按因故意不法侵害他人之權利者，負損害賠償責任，又數人共同不法侵害他人之
    權利者，連帶負損害賠償責任，民法第一百八十四條第一項前段、第一百八十五
    條第一項前段分別定有明文。本件被上訴人與其夫黃炳共同詐騙上訴人之會款
    ，核屬故意共同侵權行為，又上訴人請求被上訴人賠償如聲明所示之金額，並據
    提出第一會至第七會之會單、活會會員清單及臺灣屏東地方法院八十七年度重訴
    字第七二號黃炳被訴損害賠償事件民事判決各一份為證，堪信為真實。是被上
    訴人自應與其夫黃炳就上開金額，連帶負損害賠償責任，其中一人給付，他債
    務人自同免責任。
五、綜上所述，上訴人本於侵權行為之法則，請求被上訴人給付如主文第二項所示之
    金額，為有理由，應予准許。原審為上訴人敗訴之判決，尚欠允洽。上訴意旨指
    摘原判決不當，求序廢棄改判，為有理由，爰由本院將原判決廢棄改判，如主文
    第二項所示。
六、據上論結，本件上訴為有理由，依民事訴訟法第四百五十條、第七十八條、第四
    百六十三條、第三百八十五條第一項前段，判決如主文。
中    華    民    國        八十九      年     十二     月    二十六    日
                                      臺灣高等法院高雄分院民事第四庭
~B1審判長法官  王錦村
~B2法      官  許明進
~B3法      官  曾錦昌
右為正本係照原本作成。
如對本判決上訴，須於判決送達後二十日內向本院提出上訴狀，其未表明上訴理由者
，應於上訴後二十日內向本院提出上訴理由書（均須按他造當事人之人數附繕本）。
上訴時應提出委任律師或具有律師資格之人之委任狀，並依附註條文規定辦理。
中    華    民    國         九十       年      一      月      二      日
~B法院書記官  施耀程
附註：
民事訴訟法第四百六十六條之一：
對於第二審判決上訴，上訴人應委任律師為訴訟代理人，但上訴人或其法定代理人具
有律師資格者，不在此限。
上訴人之配偶、三親等內之血親、二親等內之姻親，或上訴人為法人、中央或地方機
關時，其所屬專任人員具有律師資格並經法院認為適當者，亦得為第三審訴訟代理人
。
第一項但書及第二項情形，應於提起上訴或委任時釋明之。
附表：
┌─────┬───────────┬─────┬─────┐
│冒標之會員│  冒   標   日   期   │ 冒標金額 │互助會編號│
│名      義│                      │（新台幣）│          │
├─────┼───────────┼─────┼─────┤
│潘美惠    │八十三年八月廿六日    │二千五百元│四        │
├─────┼───────────┼─────┼─────┤
│張德進    │八十三年十一月廿六日  │二千六百元│四        │
├─────┼───────────┼─────┼─────┤
│黃金煌    │八十四年一月廿六日    │二千六百元│四        │
├─────┼───────────┼─────┼─────┤
│許順木    │八十四年三月廿六日    │二千九百元│四        │
├─────┼───────────┼─────┼─────┤
│酉○○    │八十四年五月廿六日    │二千八百元│四        │
├─────┼───────────┼─────┼─────┤
│許順景    │八十四年六月廿六日    │二千六百元│四        │
├─────┼───────────┼─────┼─────┤
│陳春成    │八十四年八月廿六日    │二千八百元│四        │
├─────┼───────────┼─────┼─────┤
│劉阿香    │八十四年九月廿六日    │二千七百元│四        │
├─────┼───────────┼─────┼─────┤
│吳博雄    │八十四年十一月廿六日  │二千八百元│四        │
├─────┼───────────┼─────┼─────┤
│潘美惠    │八十五年一月十日(加會)│三千元    │四        │
├─────┼───────────┼─────┼─────┤
│陳惠枝    │八十五年二月廿六日    │三千元    │四        │
├─────┼───────────┼─────┼─────┤
│許順晃    │八十五年三月廿六日    │二千九百元│四        │
├─────┼───────────┼─────┼─────┤
│張朝興    │八十五年四月廿六日    │二千九百元│四        │
├─────┼───────────┼─────┼─────┤
│Ａ○○    │八十五年五月十日(加會)│三千元    │四        │
├─────┼───────────┼─────┼─────┤
│鄭阿麗    │八十五年六月廿六日    │三千一百元│四        │
├─────┼───────────┼─────┼─────┤
│黃秀幸    │八十二年十二月十三日  │二千六百元│二        │
├─────┼───────────┼─────┼─────┤
│蔡  住    │八十二年九月十三日    │二千六百元│二        │
├─────┼───────────┼─────┼─────┤
│許麗玲    │八十三年三月十三日    │二千五百元│二        │
├─────┼───────────┼─────┼─────┤
│陳玉富    │八十三年六月十三日    │二千三百元│二        │
├─────┼───────────┼─────┼─────┤
│黃惠英    │八十四年三月十三日    │二千五百元│二        │
├─────┼───────────┼─────┼─────┤
│簡  純    │八十四年五月十三日    │二千六百元│二        │
├─────┼───────────┼─────┼─────┤
│許朱銀    │八十四年七月十三日    │二千三百元│二        │
├─────┼───────────┼─────┼─────┤
│胡金利    │八十五年一月十三日    │三千元    │二        │
├─────┼───────────┼─────┼─────┤
│張平南    │八十五年七月十三日    │尾會      │二        │
└─────┴───────────┴─────┴─────┘
                                                                        Ｈ


司法院資訊處製作；財團法人民間司法改革基金會備份。
